臺灣高等法院臺中分院刑事判決　　　　94年度上訴字第2091號
上　訴　人
即　被　告　甲○○
指定辯護人　本院公設辯護人　丙○○
上列上訴人因偽造有價證券案件，不服臺灣臺中地方法院94年度
訴字第1686號中華民國94年8月24日第一審判決（起訴案號：臺
灣臺中地方法院檢察署91年度偵續一字第15號），提起上訴，本
院判決如下：
    主  文
原判決撤銷。
甲○○為他人處理事務，意圖為自己不法之利益，而為違背其任
務之行為，致生損害於本人之財產，處有期徒刑陸月，如易科罰
金，以參佰元折算壹日。
    事  實
一、丁○○於民國84年11月20日，提供其所有如附表一所示之土
    地，設定本金最高限額新臺幣（下同）二百萬元之抵押權與
    甲○○。該抵押權設定契約書內約定：債務清償日期：於票
    據內訂定；利息：每百元日息一分計算；遲延利息：於票據
    內訂定；違約金：每百元日息八分計算；權利存續期間：於
    票據內訂定；聲請登記以外之約定事項：1.交付利息日期及
    方法：於票據內訂定；2.抵押土地並無訂立租約情事；3.
    本抵押土地包括地上物地上建物全部一併在內。嗣後丁○○
    於抵押權設定後之不詳時間，授權甲○○簽發如附表二所示
    之本票二張，委由甲○○保管，作為設定抵押權之將來債權
    證明，甲○○係為丁○○處理事務之人，事後丁○○並向甲
    ○○借款六十萬元。至90年間，甲○○受李洪素鑾委託其繳
    納的房屋尾款一百六十萬元，未予辦理（此部分未據檢察官
    處理，並與本件無關），因李洪素鑾催討甚急。於90年10月
    間，李洪素鑾至「甲○○代書事務所」催討債務之際，甲○
    ○明知該二張本票僅係受託保管作為債權之證明，不得轉讓
    予他人，竟意圖為自己不法之利益，向李洪素鑾稱丁○○積
    欠其一百六十萬元，有簽發如附表二所示之本票二紙，及設
    定二百萬元最高限額抵押權。乃於90年10月12日與李洪素鑾
    簽訂土地他項權利移轉契約書，將上開最高限額抵押權申請
    移轉登記予李洪素鑾，於90年10月19日登記完畢。並將前開
    本票交付李洪素鑾，以抵償其積欠李洪素鑾的債務，而為違
    背其任務之行為。嗣李洪素鑾於91年7月1日，向臺灣彰化地
    方法院聲請拍賣丁○○之前開抵押物（91年度拍字第308號
    拍賣抵押物事件），並聲請強制執行（91年度執字第7091號
    拍賣抵押物執行事件），致生損害於丁○○之財產。
二、案經丁○○訴由臺灣彰化地方法院檢察署檢察官呈請臺灣高
    等法院臺中分院檢察署檢察長核轉臺灣臺中地方法院檢察署
    檢察官偵查起訴。
    理  由
一、訊據上訴人即被告甲○○（以下稱被告）供承有於上揭時地
    ，將告訴人丁○○所有如附表一所示之土地設定最高限額抵
    押權，嗣後丁○○有向其借款六十萬元，並將上開二紙本票
    及最高限額抵押權讓與李洪素鑾等情，惟矢口否認有背信犯
    行，辯稱：我是冤枉的，告訴人指訴前後不一、矛盾，當初
    我和告訴人是因為之前他的家人曾經委託我辦理土地分割登
    記認識，成為好朋友，告訴人平常嗜賭成性，怕以後土地被
    拍賣，所以委託我設定抵押權，設定完畢之後，告訴人表示
    同意本票要授權我來處理，並於一個星期左右拿印章來蓋，
    他拿印章來時，我還請他在本票上簽名，但是告訴人說既然
    我已經寫好了，我自己蓋一蓋就好，另外，告訴人以前也表
    示過有簽發本票，還有，我債權要轉讓時，有寄存證信函給
    告訴人，而且是寄到戶籍址，只是告訴人沒有收到，但是我
    確實有通知告訴人云云。經查：
  (一)本件告訴人如附表所示之土地，確有設定本金最高限額二百
    萬元之抵押權與被告之事實，有抵押權設定契約書、土地登
    記簿謄本附卷可稽，並為告訴人、被告所是認，此部分之事
    實，自堪信為真實。又系爭二張本票，確非告訴人所親自簽
    發一節，業據告訴人及被告分別陳明在卷，此部分之事實，
    亦可認定。
  (二)告訴人雖否認有授權簽發系爭二張本票之情事，然依抵押權
    設定契約書記載，有關清償日期、遲延利息、權利存續期間
    、交付利息日期其方法等事項，均約定於票據內訂定。而告
    訴人於93年4月27日檢察官偵查中，陳稱：伊有簽一張六十
    萬元的本票等情（見93年度偵續字第50號偵查卷第44頁）。
    告訴人於原審準備程序中，陳稱：當初我拿土地被被告設定
    ，並沒有拿錢，我有簽發本票兩百萬元，我說要錢才來拿，
    印章也蓋好了，沒多久我跟他借六十萬元，我有寫六十萬元
    的借據，沒有簽本票，這兩張本票並不是我簽的，是被告偽
    造，‥‥」等語（見原審卷第43頁）。證人丁○○於原審審
    理中證稱：剛開始設定的時候，我確實有簽兩百萬元的本票
    等情（見原審卷第85頁）。由此可知，於本件抵押權設定之
    後，確有簽發本票之事。雖告訴人指稱本票係由其自己簽發
    ，並未授權被告簽發，然以其二人間本無債權債務關係而論
    ，告訴人自無親自簽發本票之必要，基於信賴關係，委託被
    告簽發非無可能，是被告所稱告訴人有授權被告簽發本票之
    情事，應非無稽。
  (三)被告於90年10月12日寄發給告訴人之郵局存證信函記載：「
    台端提供土地伍筆，‥‥設定金額本金最高限額新台幣貳佰
    萬元正，供本人作為擔保，實際借款為新台幣壹佰陸拾萬元
    正，並開借據二張無誤，即日起本人同意將該抵押權讓與李
    洪素鑾女士，‥‥煩請台端應償還之債務全部，交由李洪素
    鑾女士收取特此通知。」等語（見91年度拍字第308號民事
    聲請卷宗第13、14頁）。該存證信函所寄地址係台中市○○
    區○○里○○路428號4樓之2，而告訴人於本院審理中並不
    否認該處為其女兒之住處，設若系爭本票確係被告所偽造者
    ，應不敢將抵押權移轉之事以存證信函通知告訴人或其家人
    。而告訴人於原審亦不否認有收受拍賣抵押物裁定之事實，
    觀之該拍賣抵押物裁定內明確記載：「聲請人持有相對人先
    後於民國86年10月21日及民國87年12月1日簽發，內載金額
    各為六十萬元、一百萬元之本票二紙，到期日各為民國87年
    10 月21日及88年12月1日」之事實（見91年度拍字第308號
    民事聲請卷宗第26頁），可見告訴人早已知悉系爭本票之存
    在。又告訴人於臺灣彰化地方法院拍賣抵押物執行事件，並
    於91 年10月1日到法院陳述對拍賣底價意見，亦迄未於本件
    拍賣抵押物裁定或執行程序中，對法院就系爭本票之真偽作
    任何表示，告訴人所指被告未得其授權而偽造其名義之本票
    一節，未足逕信。被告所辯系爭本票係得告訴人之授權簽發
    ，並非其所偽造者，尚非不可採。
  (四)被告既自承簽發本票之時，雙方尚無借貸關係，可見系爭本
    票之作用，係供抵押權設定之將來債權證明而已，並非告訴
    人已然實際借款之債權憑證，被告僅係受告訴人之委任而保
    管系爭本票，尚無逕行處分之權，即不得將之移轉予他人，
    乃被告竟意圖為自己不法之利益，於李洪素鑾向其追償債權
    之時，竟擅自將其保管之系爭本票交付予李洪素鑾，顯有違
    背其任務之行為，並招致丁○○之財產遭受查封拍賣，自足
    以生損害於丁○○。被告所辯其無背信犯行云云，顯係事後
    卸責之詞，不足採信。本件事證明確，被告犯行，堪以認定
    。
二、核被告所為，係犯刑法第342條第1項之背信罪，公訴意旨認
    被告係犯刑法第201條第1項之偽造有價證券罪，尚有未合，
    上述背信犯行既包含於起訴之事實之中，起訴法條應予變更
    。原審以被告罪證明確，予以論罪科刑，固非無見。惟查被
    告並無偽造有價證券之犯行，已如前述，被告上訴否認犯罪
    ，雖無可取，然原判決既有可議之處，仍屬無可維持，應予
    撤銷改判。爰審酌被告犯罪之動機、目的、手段，及其品性
    、生活狀況、智識程度、犯罪所生之損害，及犯罪後態度等
    一情狀，量處如主文第二項所示之刑，並諭知易科罰金之折
    算標準。
據上論結，應依刑事訴訟法第369條第1項前段、第364條、第299
條第1項前段、第300條，刑法第342條第1項、第41條第1項前段
，罰金罰鍰提高標準條例第1條前段、第2條，判決如主文。
本案經檢察官乙○○到庭執行職務。
中　　華　　民　　國　　94　　年　　12　　月　　29　　日
                刑事第五庭　審判長法　官　袁　從　楨
                                  法　官　姚　勳　昌
                                  法　官　郭　同　奇
上列正本證明與原本無異。
檢察官得上訴。
被告不得上訴。
如不服本判決應於收受送達後十日內向本院提出上訴書狀，其未
敘述上訴之理由者並得於提起上訴後十日內向本院補提理由書（
均須按他造當事人之人數附繕本）。
                                  書記官　陳　玫　伶
中　　華　　民　　國　　94　　年　　12　　月　　30　　日
附錄論罪科刑法條
刑法第342條
為他人處理事務，意圖為自己或第三人不法之利益，或損害本人
之利益，而為違背其任務之行為，致生損害於本人之財產或其他
利益者，處五年以下有期徒刑、拘役或科或併科一千元以下罰金
。
前項之未遂犯罰之。
附表一
┌──┬──┬──┬──┬────┬─────┬──┐
│編號│段  │地號│地目│面    積│ 權利範圍 │備註│
├──┼──┼──┼──┼────┼─────┼──┤
│1   │上美│181 │田  │  748.54│   4/96   │    │
├──┼──┼──┼──┼────┼─────┼──┤
│2   │上美│180 │建  │ 1441.32│  30/360  │    │
├──┼──┼──┼──┼────┼─────┼──┤
│3   │上美│179 │建  │   67.15│1080/25920│    │
├──┼──┼──┼──┼────┼─────┼──┤
│4   │上美│178 │建  │  171.46│  30/360  │    │
├──┼──┼──┼──┼────┼─────┼──┤
│5   │上美│167 │建  │  807.46│  30/360  │    │
└──┴──┴──┴──┴────┴─────┴──┘
附表二
┌──┬────┬────┬───┬────┬──┐
│編號│發 票 日│金    額│發票人│到 期 日│備註│
├──┼────┼────┼───┼────┼──┤
│1   │86.10.21│  60萬元│丁○○│87.10.21│    │
├──┼────┼────┼───┼────┼──┤
│2   │87.12.01│ 100萬元│丁○○│88.12.01│    │
└──┴────┴────┴───┴────┴──┘
　　　　　　　　　　　　　　　　　　　　　　　　　　　Ｆ
